【裁判字號】    98,交上易,297
【裁判日期】    990108
【裁判案由】    過失致死
【裁判全文】
臺灣高等法院刑事判決               98年度交上易字第297號
上  訴  人
即  被  告  甲○○
選任辯護人  溫光雄律師
上列上訴人因過失致死案件，不服臺灣臺北地方法院98年度交易
字第177號，中華民國98年8月31日第一審判決（起訴案號：臺灣
臺北地方法院檢察署98年度調偵字第58號），提起上訴，本院判
決如下：
    主  文
原判決撤銷。
甲○○因過失致人於死，處有期徒刑柒月。
    事  實
一、甲○○於民國97年10月20日上午6時55分許，駕駛其夫陳武
    隆所有之車牌號碼BQ-8881號自小客車，沿臺北市○○路○段
    內側快車道、自東往西直行，於行近仁愛路4段與安和路交
    岔口之行人穿越道前，其本應提高警覺、觀察前方行人穿越
    道之兩側，注意車前狀況，隨時採取必要之安全措施，且行
    經行人穿越道，遇有行人穿越時，無論有無號誌指示，均應
    暫停讓行人先行通過；而當時天氣晴朗、視線及行車路況均
    良好，並無不能注意之情事，竟僅觀察前方行人穿越道之左
    側，疏未注意前方右側之狀況，即貿然繼續前行，適有學童
    范亭崴違規闖紅燈跑步自北往南，沿仁愛路4段之行人穿越
    道，欲橫向通過仁愛路4段，而遭甲○○駕駛之自小客車右
    前側保險桿撞及，致范亭崴倒地受有頭、頸部外傷引起神經
    性休克，經送財團法人國泰綜合醫院（下稱國泰醫院）急救
    ，仍於同日上午8時50分許不治死亡。甲○○肇事後主動打
    電話向119求救，並於員警據報前往現場處理時，當場承認
    為肇事人，自首並接受裁判。
二、案經范亭崴之父乙○○訴由臺北市政府警察局大安分局報告
    臺灣臺北地方法院檢察署檢察官偵查起訴。
    理  由
壹、證據能力部分：
一、上訴人即被告甲○○於97年10月29日偵查中之自白：
    按刑事訴訟法第100條之1第1項固規定訊問被告，原則上應
    全程連續錄音；必要時，並應全程連續錄影；同條第2項亦
    規定「筆錄內所載之被告陳述與錄音或錄影之內容不符者，
    除有前項但書情形外，其不符之部分，不得作為證據」。考
    其立法目的，在於建立訊問筆錄之公信力，並擔保訊問程序
    之合法正當；亦即在於擔保犯罪嫌疑人對於訊問之陳述，係
    出於自由意思及筆錄所載內容與陳述相符。如果犯罪嫌疑人
    之自白，係基於自由意思而非出於不正之方法，且其自由之
    陳述與事實相符，縱令於訊問時未經全程連續錄音或錄音故
    障而無聲音，致訊問程序稍嫌微疵，仍難謂其自白之筆錄，
    無證據能力（最高法院95年度臺上字第6719號判決、97年度
    臺上字第5666號判決參照）。觀諸被告前揭自白之訊問筆錄
    係記載：「我認為自己開車有過失，沒有注意行人在穿越馬
    路」等語（見偵字偵查卷第54頁），是被告雖爭執該自白之
    證據能力，惟其於本院審理時亦陳稱：因當初檢察官問我開
    車時速，我說50，他問我有沒有違反注意義務而有過失，我
    只有點頭，沒有講這句話，不知道注意義務是專業法律問題
    ，女警只有叫我簽名，我事發後已不會講話等語（見本院卷
    第72頁），顯見被告前開筆錄之記載內容並未違背或曲解其
    意思，且被告復未指出該供述有何非出於自己之自由意思，
    或有受詢問者以強暴、脅迫或其他不正方法取供等情事，是
    縱該次訊問筆錄之錄音檔已滅失，致訊問程序稍嫌微疵，仍
    應認其前揭自白，有證據能力。
二、證人巫佩芬於偵查中之陳述：
    證人巫佩芬於偵查中向檢察官所為之陳述，屬被告以外之人
    於審判外所為之陳述，為傳聞證據，惟現階段刑事訴訟法規
    定檢察官代表國家偵查犯罪、實施公訴，依法其有訊問被告
    、證人及鑑定人之權，證人、鑑定人且須具結，而實務運作
    時，檢察官偵查中向被告以外之人所取得之陳述，原則上均
    能遵守法律規定，不致違法取供，是以，刑事訴訟法於92年
    2月6日修正時，即為兼顧理論與實務，以該法第159條之1第
    2項規定，除顯有不可信之情況者外，得為證據。查證人巫
    佩芬於偵查中經具結後向檢察官所為之陳述，既非檢察官不
    法取供而得，而其當時所為陳述，尚無顯不可信之情況，並
    經本院於審判期日依法進行證據之調查、辯論，當事人於訴
    訟上程序權利，已受保障，證人巫佩芬於偵查中所為之證述
    ，有證據能力。
三、被告以外之人於審判外之陳述，雖不符合刑事訴訟法第159
    條之1至第159條之4之規定，但經當事人於審判程序同意作
    為證據，法院審酌該言詞陳述或書面陳述作成時之情況，認
    為適當者，亦得為證據；當事人、代理人或辯護人於法院調
    查證據時，知有第159條第1項不得為證據之情形，而未於言
    詞辯論終結前聲明異議者，視為有前項之同意；刑事訴訟法
    第159條之5第1項、第2項分別定有明文。檢察官、被告及辯
    護人對於本判決下列所引用之其他各項被告以外之人於審判
    外之陳述（含書面陳述），於本院準備程序及審理時，均表
    示無意見而不予爭執，且迄至言詞辯論終結前亦未再聲明異
    議，本院審酌上開證據資料製作時之情況，尚無違法不當及
    證明力明顯過低之瑕疵之情形，依前述規定，認例外均具有
    證據能力，且經本院於審判期日依法進行證據之調查、辯論
    ，當事人於訴訟上程序權利，已受保障，以上均先予敘明。
貳、認定被告犯罪事實所憑證據及理由：
一、訊據被告固坦承其於上揭時地駕車肇事，致被害人范亭崴倒
    地受傷，經送醫後仍不治死亡之事實，惟矢口否認有何過失
    行為，辯稱：本件純係因被害人不遵守交通規則闖紅燈突然
    跑出而遭撞擊，其依綠燈號誌正常行駛，應有路權並無不法
    ，車輛撞擊點係在小客車右側車身非正前方，自難認被告行
    車未注意車前狀況，依證人巫佩芬所述被害人跑了2、3秒就
    遭被告撞上，以車速50公里計算，3秒前被告距離路口約42
    公尺，無法看到旁邊的障礙物，被告既無法預知有行人穿越
    ，則不能適用道路交通安全規則第103條規定，又行經有交
    通號誌之路口，依號誌行車，倘仍要停於路口確認沒有行人
    時才可行進，則號誌如同虛設。被告沒有闖紅燈，鑑定報告
    也無法證明被告有超速行為，被告在完全遵守交通規則之情
    形下，應可主張信賴保護原則云云。
二、經查：
  (一)被告對其於上揭時地駕車肇事，致被害人倒地受傷，經送醫
    後仍不治死亡之事實坦承不諱，復經證人巫佩芬於警詢及偵
    查中證述綦詳，並有道路交通事故現場圖、道路交通事故補
    充資料表、現場及車損照片10張附卷足證（見偵字偵查卷第
    29頁至第40頁）。而被害人因本件事故受有頭、頸部外傷引
    起神經性休克，雖經送國泰醫院急救，仍於同日8時50分許
    不治死亡，亦有臺灣臺北地方法院檢察署相驗屍體證明書、
    檢驗報告書、死者照片及國泰醫院97年11月4日（97）管歷
    字第1558號函暨所附范亭崴病歷影本等在卷可稽（見相驗卷
    第38頁至44頁、第55頁至第63頁、偵字偵查卷第57頁至第83
    頁）。
  (二)至被告於97年10月29日偵查中雖已坦承其未注意行人在穿越
    馬路而有過失乙節，惟於原審及本院審理時復否認之，而辯
    稱：肇事原因係因被害人不遵守交通規則闖紅燈突然跑出云
    云。惟按汽車行經行人穿越道，遇有行人穿越時，無論有無
    交通指揮人員指揮或號誌指示，均應暫停讓行人先行通過；
    又汽車行駛時，駕駛人應注意車前狀況，並隨時採取必要之
    安全措施；道路交通安全規則第103條第2項、第94條第3項
    分別定有明文。本件案發當時天氣晴朗、視線良好，行駛於
    仁愛路及安和路上之車輛均不多等情，此業據證人巫佩芬於
    偵查中結證稱：「（事發當時天候？）沒有下雨，視線清楚
    ，仁愛路、安和路車子都不多」等語，及被告於偵查中亦供
    稱：「（事發時路況？）光線很亮，路上車子不多，我對面
    也沒有車子過來」等語（分見相驗卷第33頁、第35頁反面）
    ，可見依照當時天氣、路況等外在環境因素，客觀上均無不
    能注意之情事。又依現場照片判斷，於肇事仁愛路段（與安
    和路交岔口附近）之分隔島上雖有栽植矮樹叢，然矮樹叢之
    高度，依臺北市政府警察局大安分局現場測量結果，均未及
    100公分（見相驗卷第46頁），而被害人身高約有159公分（
    見相驗卷第40頁反面），明顯可知矮樹叢之高度亦尚不足以
    妨礙被告駕車時之視線。被告辯稱：其視線遭阻擋，無法預
    知有行人穿越，而無道路交通安全規則第103條行人有絕對
    路權規定之適用云云，顯不足採。
  (三)再參諸被告於警偵之歷次陳述均供稱：我於尚未進入交岔路
    口時，往左看，有注意左側行人號誌燈是紅燈，有行人在停
    等紅燈，就繼續直行，我用眼角餘光瞄到車子右後視鏡旁有
    行童跑步出現，之後就聽到碰撞聲等情（見相驗卷第8頁、
    第15頁、第35頁反面、偵字偵查卷第43頁），顯然被告僅注
    意前方路口行人穿越道左側情形，並未注意觀察前方右側之
    情形，即貿然繼續往前開，致閃避不及撞擊由行人穿越道右
    側跑步而至之被害人。據證人巫佩芬所述：我看到被害人時
    ，他已超越分向分隔島，約過2、3秒就被撞到等語（見檢察
    官履勘現場筆錄，附於相驗卷第30頁），被告撞擊被害人時
    ，被害人既已跑越分隔島約2、3秒，若被告曾有注意觀察前
    方行人穿越道之右側，當可輕易發現，而有足夠時間採取必
    要之安全措施。況證人巫佩芬尚證稱：沒有聽到煞車聲，只
    聽到撞擊聲等語（見相驗卷第32頁反面），及參酌被告所駕
    自小客車右前側保險桿凹陷、右後視鏡脫落、右前車窗玻璃
    破碎等嚴重之車損狀況（見偵字偵查卷第29頁、第31頁至第
    33頁）及被害人遭撞擊彈起後落地及被告車輛最終停止之所
    在位置（見偵字偵查卷第30頁）等情以觀，可見當時撞擊力
    道甚鉅，被告毫無減緩車速之跡象，益徵被告於行近該路口
    行人穿越道時，確實疏未注意觀察右前方有無行人通過甚明
    。是被告辯稱：車輛撞擊點係在小客車右側車身，非正前方
    ，難認被告行車未注意車前狀況云云，亦屬無據。
  (四)從而，被告駕駛車輛於行近行人穿越道前，疏未注意前方行
    人穿越道兩側之車前狀況，隨時採取必要之安全措施，及行
    經行人穿越道，遇有行人穿越時，未暫停讓行人先行通過，
    致撞擊跑步於行人穿越道上闖越紅燈欲穿越道路之被害人，
    被告於本件肇事行為，具有過失，堪以認定。經原審送請臺
    北市車輛行車事故鑑定委員會鑑定及臺北市車輛行車事故鑑
    定覆議委員會鑑定結果，亦均持相同見解，咸認被告於本件
    車禍之過失行為係肇事主因（見原審卷第41頁至第44頁、第
    81頁至第83頁）。另被害人未依號誌指示闖越紅燈，固亦有
    過失，惟尚無法因此即解免被告之過失責任。是以，被告之
    過失行為與被害人死亡間，確實有因果關係，已足堪認定。
  (五)至被告辯稱：被告依綠燈號誌行駛，應有路權並無不法，本
    件可主張信賴保護原則云云。惟查，為敦促駕駛人禮讓行人
    優先通行，減少交通事故傷亡，已在行人穿越道上通行之行
    人，乃具有優先路權，於道路交通安全規則第103條第2項業
    有明文，被告上開所辯，顯與該條法規意旨相違。且若汽車
    駕駛人對於防止危險發生之相關交通法令規定，均業已遵守
    ，並盡相當之注意義務，以防止危險發生，始可主張信賴他
    人亦能遵守交通規則並盡同等注意義務。本件被告既有前述
    之過失，自無主張信賴保護之餘地。
  (六)另被告尚聲請傳喚證人巫佩芬及請求前往現場履勘或勘驗現
    場光碟云云。然本件被告過失致人於死之犯行已臻明確，均
    詳如上述。況被告自警詢迄至原審均未曾提及於案發當時北
    側快車道有公車停靠而阻礙其視線云云，甚至其於偵查中已
    明確供稱：對面沒有車子過來等語（見相驗卷第35頁反面）
    ，顯見被告於本院之辯解無足採信，自無再予傳喚證人巫佩
    芬到庭說明之必要。另被告亦自承現今案發現場之客觀環境
    情狀已與當時不同，例如分隔島盡頭已改植矮小花草、加設
    注意行人路標及圍籬等設施，且被告案發當時之車速究竟為
    多少，依據卷內證據資料，除被告自述其時速約50公里外，
    並無其他事證足供本院確認其車速，是縱至現場履勘或勘驗
    光碟，亦無法還原被告於案發當時駕車之情況，故核無調查
    之必要。
三、綜上所述，被告所辯，顯係事後圖卸刑責之詞，不足採信。
    被告前揭犯行，事證明確，洵堪認定，應依法論科。
參、撤銷改判及論罪科刑之理由：
一、核被告所為，係犯刑法第276條第1項之過失致死罪。被告駕
    車行經行人穿越道之交岔路口時，未依規定禮讓行人優先通
    行，因而致被害人死亡，應依道路交通管理處罰條例第86條
    第1項規定，加重其刑。又被告於肇事後，在偵查犯罪職務
    之機關或公務員發覺其為犯罪人前，於警員到達肇事現場處
    理時主動供承犯罪，自首並接受裁判乙節，有卷附之被告警
    詢筆錄可參，依刑法第62條前段規定，減輕其刑，並先加後
    減之。
二、至被告主張應依道路交通管理處罰條例第86條第2項規定減
    輕其刑云云。按前項規定：「汽車駕駛人在快車道依規定駕
    車行駛，因行人或慢車不依規定，擅自進入快車道，而致人
    受傷或死亡，依法應負刑事責任者，減輕其刑。」是構成此
    條減刑規定之要件，必係汽車駕駛人在快車道已遵照交通法
    規駕車行駛，始有該條項減刑之適用。本件被告未注意車前
    狀況，隨時採取必要之安全措施，亦未依規定，禮讓於行人
    穿越道上之行人優先通行，即貿然行駛而肇事，自無該項規
    定之適用。
三、原審對被告論罪科刑，固非無見。惟被告於檢察官偵查中曾
    坦承其有過失，雖至法院審理時又否認上情，然而，被告於
    訴訟上依法享有自由陳述、辯明及辯解（辯護）權之基本訴
    訟權利，尚難僅因其抗辯本件肇事係因被害人闖紅燈所致，
    即遽予負面評價，逕認其犯罪後態度不佳。且被告已具狀陳
    明願意賠償被害人家屬新臺幣（下同）500萬元（其中強制
    險已給付150萬元及任意險200萬元，餘150萬元，欲以每月5
    千元分期支付），有其提出之刑事辯護意旨續狀附於本院卷
    可參，雖被告迄今尚未與被害人家屬達成和解，亦未取得其
    等之諒解，然已可見被告就本件肇事行為，並非全然毫無悔
    意。故原判決以「被告至今未能與告訴人達成和解，尤其不
    肯承認錯誤，將一切過錯歸於被害人之闖紅燈行為，全無行
    人優先之絕對路權觀念，致全無悔意，犯後態度不良」，作
    為量刑審酌情狀之一，而對被告量處有期徒刑10月，尚嫌過
    重。被告上訴仍執前開情詞置辯而否認過失，雖無可取，惟
    原判決既有前揭可議之處而無可維持，自應由本院予以撤銷
    改判。
四、爰審酌被告並無前科，素行尚可，此有本院被告前案紀錄表
    在卷可考，被告於駕車行經行人穿越道時，因疏未注意車前
    狀況，及未禮讓行人優先通行而肇事，違反道路交通安全規
    則之過失程度，並造成被害人至親莫大之痛苦及無法挽回之
    損害，惟兼衡被害人對本件車禍之發生亦與有過失，及被告
    如上所述之犯後態度等一切情狀，量處有期徒刑7月，以示
    懲儆。
據上論斷，應依刑事訴訟法第369條第1項前段、第364條、第299
條第1項前段，刑法第276條第1項、第62條前段，道路交通管理
處罰條例第86條第1項，刑法施行法第1條之1第1項、第2項前段
，判決如主文。
本案經檢察官楊秀琴到庭執行職務。
中    華    民    國    99    年    1     月    8     日
                  刑事第十三庭  審判長法  官   曾德水
                                      法  官   陳恆寬
                                      法  官   崔玲琦
以上正本證明與原本無異。
不得上訴。
                                      書記官   馬佳瑩
中    華    民    國    99    年    1     月    11    日
附錄：本案論罪科刑法條全文
中華民國刑法第276條（過失致死罪）
因過失致人於死者，處二年以下有期徒刑、拘役或二千元以下罰
金。從事業務之人，因業務上之過失犯前項之罪者，處五年以下
有期徒刑或拘役，得併科三千元以下罰金。


司法院資訊處製作；財團法人民間司法改革基金會備份。
